【裁判字號】    94,訴,413
【裁判日期】    950427
【裁判案由】    公共危險
【裁判全文】
臺灣士林地方法院刑事判決               94年度訴字第413號
公  訴  人  臺灣士林地方法院檢察署檢察官
被      告  戊○○
指定辯護人  本院公設辯護人丙○○
上列被告因公共危險案件，經檢察官提起公訴（94年度偵字第21
51號），本院判決如下：
    主  文
戊○○放火燒燬現供人使用之住宅，未遂，處有期徒刑貳年捌月
。
    事  實
一、戊○○於民國94年2 月6 日晚間，先參加公司之尾牙聚餐飲
    用酒類後，因飲酒過度呈酒精中毒狀態，當時其辨別是非、
    控制其行為之能力已明顯低於一般正常人之平均程度，為精
    神耗弱之人。其於同日晚間10時15分許，前往臺北市○○區
    ○○路1 段55號即皇家儷宮大廈1 樓之統聯汽車客運股份有
    限公司承德站售票處（下稱：統聯客運售票處）以新臺幣仟
    元大鈔購買往臺中車票1 張欲自臺北搭車返臺中過舊曆新年
    ，詎因清點找回之零錢時，不慎遺落車票，卻誤認售票員己○○未交付車票，遂至統聯客運售票處理論，雖經己○○告
    知車票已經交付，戊○○仍因無法尋得所購車票心生不悅，
    遂對統聯客運售票處窗口大聲咆哮，並稱要渠等小心一點，
    要回來丟汽油彈等語，以加害他人生命、身體及財產之事恐
    嚇統聯客運售票處在場人員，致其等均因而心生畏懼致生危
    害於安全。戊○○出言恐嚇後，隨即離去並於不詳地點以玻
    璃瓶、汽油類促燃劑及布條製作簡易汽油彈後，再於同日晚
    間約11時55分許返回上址統聯客運售票處前，以不詳方法將
    汽油彈點燃，並基於放火燒燬現供人使用住宅之不確定故意
    ，擲向位在皇家儷宮大廈一樓之統聯客運售票處，詎因酒後
    行為控制能力降低，故未擲中，卻擲至與統聯客運售票處僅
    一牆之隔之現供人使用住宅即皇家儷宮大廈大門口，汽油彈
    旋即起火燃燒，火勢於該大廈大門外且達140 公分高、地面
    燃燒面積約40平方公分左右，並引燃該大廈大門外之腳踏墊
    ，導致該大廈裝設之火災警報器大響。幸因該大廈大門當時
    處於緊閉狀態，該大門又屬不鏽鋼材質，且門外地上除腳踏
    墊外又乏其他可燃物，復經該大廈管理員丁○○即時自大門
    內，及統聯客運站人員庚○○自大門外均以滅火器迅將火勢
    撲滅，戊○○所丟擲之汽油彈所致火勢始未進一步積累熱量
    延燒，始未得逞。惟該大廈門口之塑膠腳踏墊仍遭燒燬，大
    門內外兩側、牆壁亦遭燻燒變黑。戊○○見丟擲之汽油彈已
    引燃火勢後，隨即欲沿該大廈旁巷內逃跑，惟立即遭統聯客
    運承德站之站務人員辛○○、庚○○及據報趕抵現場處理之
    臺北市政府警察局大同分局建成派出所員警乙○○合力當場
    逮捕，嗣並測得戊○○呼氣中酒精濃度值高達每公升0.96毫
    克，始偵悉上情。
二、案經臺北市政府警察局大同分局報告臺灣士林地方法院檢察
    署檢察官偵查起訴。
    理  由
一、訊據被告戊○○除就伊確於94年2 月6 日晚間先參加公司尾
    牙飲酒，嗣後即至統聯客運承德站購買車票欲返回臺中過年
    乙節記憶尚明外，餘均陳稱當時伊因飲酒致醉，不記得發生
    何事云云；指定辯護人則為被告辯護略以：被告既先向統聯
    客運售票處售票員己○○預警，又與皇家儷宮大廈之所有人
    並無糾紛，且被告亦非將汽油彈擲至該大廈一樓內部，也未
    投擲至統聯客運售票處內，足見被告並無任何縱火燒燬該現
    供人使用或現有人所在建築物之故意；況鑑定證人甲○○證
    述之汽油彈延燒條件，在本案被告丟擲汽油彈之處，並不存
    在，被告丟擲之汽油彈又僅造成腳踏墊1 個燒燬之結果，被
    告所為應僅構成刑法第175 條第1 項之罪云云。惟查：
(一)關於被告於上揭時、地，因誤認統聯客運售票員己○○未交
    付其所購之臺北至臺中車票，因而發生爭執，並即心生不悅
    ，以「小心一點」、「等一下要丟汽油彈」等加害生命、身
    體及財產之事對著統聯客運售票處窗口向在場人員出言恐嚇
    ，致在場之統聯客運工作人員己○○等均因而心生畏懼，並
    馬上通報值班站長，保全員辛○○且即在外站崗以為防範等
    情，除迭據證人己○○於偵訊及本院審理時到庭結證在卷（
    94 年2月24日偵訊筆錄，臺灣士林地方法院檢察署94年度偵
    字第2151號卷【下稱：2151號卷】第80頁參照；本院95年2
    月16日審判筆錄第3 頁參照），核與證人司珮嵐、辛○○於
    偵訊中結證大致相符（94年2 月24日偵訊筆錄，2151號卷第
    80 頁 、第81頁分別參照）。再查，被告果於同日晚間11時
    55分許復又返回，且手持已冒火光之汽油彈丟擲，擲中與統
    聯客運售票處僅一牆之隔、現供人使用之住宅即皇家儷宮大
    廈門口，並起火引燃燒燬置放門外之腳踏墊，惟經及時撲滅
    ，並未延燒等情，亦據證人庚○○、辛○○、丁○○迭於偵
    查及本院審理時證述在卷（94年2 月24日偵訊筆錄，2151號
    卷第81頁、第82頁參照；本院95年2 月16日審判筆錄、95年
    4 月6 日審判筆錄分別參照），且互核相符，堪認確有可信
    之依據。被告固陳稱其對事發經過已毫無記憶，不知自己有
    無上開證人等所指犯行云云。惟查：
  1.證人己○○所證被告糾紛之起因，與被告自承當晚確係要購
    買臺北至臺中之車票相符；
  2.證人辛○○、庚○○就當日追捕過程，亦證稱係一見被告手
    上拿著一團火光之物丟擲、起火，即注意緊追在後等語（本
    院95年2 月16日審判筆錄第5 頁、第11頁、第21頁），已可
    排除證人誤認之可能性；
  3.況被告當日所著之黑色外套、藍色長褲各1 件（參見被告為
    警逮捕後，於臺北市政府警察局大同分局所攝照片，2151號
    卷第54頁至第56頁參照）經警扣案送驗後，以氣相層析質譜
    分析法鑑驗結果，均檢出微量煤油及汽油成分，有內政部警
    政署刑事警察局94年5 月4 日刑鑑字第09400340 33 號鑑定
    書附卷可稽（2151號卷第155 頁參照），被告亦自承伊平時
    沒有機會碰觸汽油、煤油等物（本院94年9 月16日準備程序
    筆錄第2 頁參照），益見上開證人等均未誤認。
  4.此外，尚有被告當時丟擲汽油彈，引致皇家儷宮大廈大門口
    腳踏墊起火燒燬之現場照片（2151號卷第39頁至第46頁參照
    ）、臺北市政府消防局火災原因調查報告書1 份在卷可稽（
    21 51 號卷第119 頁以下參照），經採集現場之門口地墊上
    玻璃瓶、沾汽油抹布、地毯燒熔物先以「靜態式頂空濃縮法
    」進行前處理，再以「氣相層析質譜法」分析結果，均檢出
    汽油類促燃劑成份，有內政部消防署火災證物鑑定報告1 紙
    附卷可考（2151號卷第12 8頁參照），是證人所證與客觀事
    證相符，堪認屬實而得採信。
  5.從而，被告確有於前揭時、地先因購票糾紛而以「小心一點
    」、「要回丟汽油彈」等語針對統聯客運售票處人員出言恐
    嚇，嗣後又返回丟擲汽油彈，惟未擲中統聯客運售票處，卻
    擲中皇家儷宮大廈大門口，引燃燒燬大門外腳踏墊等情，即
    可認定。
(二)再就被告丟擲汽油彈之目標而論，被告丟擲之汽油彈固係擊
    中皇家儷宮大廈之大門口外，惟被告既因與統聯客運售票處
    人員因購票發生爭執而出言恐嚇要丟汽油彈在先，嗣即又依
    言返回丟擲汽油彈，且其與皇家儷宮大廈其餘使用人均無糾
    紛怨仇，除據被告陳明在卷外，亦經證人丁○○到庭結證明
    確，顯見被告係以統聯客運售票處為丟擲汽油彈洩憤目標；
    況被告當時已飲酒致醉，其行為控制能力降低，益徵被告丟
    擲汽油彈之放火目標，當係統聯客運售票處無訛。而查，被
    告原欲丟擲汽油彈放火之目標即統聯客運承德站售票處，亦
    使用皇家儷宮大廈1 樓，且於己○○當班時，亦有多位售票
    人員在場；嗣被告實際於94年2 月6 日晚間11時55分許返回
    丟擲汽油彈時，仍有多位售票小姐在場，且有多位乘客排隊
    等待購票，此均據證人己○○、辛○○、庚○○結證在卷（
    本院95年2 月16日審判筆錄第4 頁、第10頁、第17頁分別參
    照）；再皇家儷宮大廈係12層樓建物，其一樓除出租予統聯
    客運使用外，其樓上則有人住居，或做為辦公室使用，亦據
    證人即該大廈管理員丁○○、統聯客運承德站售票員己○○
    到庭結證在卷（本院95年2 月16日審判筆錄第8 頁、95年4
    月6 日審判筆錄第3 頁分別參照），且有現場照片在卷可稽
    。再者，該大廈大門口與該大樓之樓梯間緊密相連，且係供
    全體住戶出入通行，亦有現場照片、平面簡圖在卷可考（21
    51號卷第130 頁至第132 頁分別參照），就當今房屋之整體
    結構而言，俱屬整體建築，大門、樓梯間與他人之住宅，就
    公共安全而言，具有不可分性，被告丟擲汽油彈放火之對象
    ，確屬現供人使用之住宅無訛。
(三)至指定辯護人固為被告辯稱：本案汽油彈起火燃燒之處，並
    無延燒之條件，客觀上不致有繼續燃燒之情形發生云云，則
    被告丟擲汽油彈之放火行為，究否生何公共危險，客觀上是
    否足以燒燬現有人住居之皇家儷宮大廈，攸關被告未遂型態
    ，自應究明。經查：案發時汽油彈所致火勢情形，雖在大門
    內因大門緊閉，僅有自底部門縫內伸之火舌約30公分高（證
    人丁○○95年4 月6 日審判筆錄第6 頁參照），惟大門外之
    火勢則達140 公分高（證人庚○○95年2 月16日審判筆錄第
    19頁參照）；此外，鑑定證人即臺北市消防局第4 救災大隊
    隊員甲○○亦就其勘查本案現場火勢所遺留之殘跡到庭結證
    略以：到現場勘查時，現場燃燒的範圍侷限在不銹鋼的大門
    內、外側，外側範圍較大較嚴重，腳踏墊被燒燬，大門及牆
    壁本身有被燻黑，起火點是在大門外的腳踏墊，把腳踏墊移
    除後，大門內外地板有疑似可燃液體潑灑痕跡，範圍大約40
    平方公分等語，顯見被告丟擲之汽油彈破裂引燃火勢後，確
    造成相當火勢。而汽油彈引燃火勢所生之危險性，又據鑑定
    證人甲○○具結證稱：「（問：汽油彈引起的火災，其危險
    性為何？）汽油彈的玻璃破裂時，火會因汽油噴到哪裡，火
    就延燒到哪裡」、「（問：如果汽油彈沒有及時撲滅，火是
    否可能會延燒到樓上？要有何條件？）如果周遭有可燃物，
    或是火燒到天花板，就有可能順著天花板內的管道間上去。
    」、「火在燃燒時，煙帶有熱量，即使火焰本身直接燒到天
    花板，它所帶有之熱量也會引燃天花板（本院95年4 月6 日
    審判筆錄參照）。是依鑑定證人甲○○前開所證，縱因被告
    丟擲汽油彈擊中之位置僅有腳踏墊1 個，缺乏其他助燃物，
    當時之火勢若非及時撲滅，亦有可能因汽油彈火勢積累熱量
    ，向上延燒至天花板，再因而引燃管路間，進而引燃房屋；
    而該大廈內有許多住家，倘引起大火，人無法逃出，亦將造
    成重大傷亡。就被告丟擲汽油彈擊中之處而言，已係如此；
    倘被告並未因不勝酒力擲偏汽油彈，而確擲中統聯客運承德
    站售票處，其後果亦據鑑定證人甲○○證稱：「（問：如果
    汽油彈丟入統聯客運承德站，會有何後果？）當天人很多在
    排隊買票，如果是丟在統聯客運承德站，人會互相推擠，會
    造成很多人傷亡」等語，則以汽油彈之火勢隨汽油流動濺灑
    而漫延，暨積累熱量向上延燒之特性，以及當時站內售票小
    姐、排隊等待客人眾多之情形而言，客觀上確有導致現供人
    使用住宅之皇家儷宮大廈燒燬之可能。指定辯護人固以被告
    之放火行為實際上僅燒燬腳踏墊，且因汽油彈擊中之處並無
    其他可燃物，又不具有汽油彈得以往上積累熱量之條件云云
    ，疏未斟酌被告意欲丟擲汽油彈之標的實為統聯客運承德站
    售票處，尚非可採。
(四)指定辯護人固又為被告辯稱：被告主觀上自始即並無放火燒
    燬現供人使用之住宅或現有人所在之建築物之故意云云。惟
    本院認被告主觀上確具放火故意，且係放火燒燬現供人使用
    之住宅之故意，理由如下：
  1.被告係誤認統聯客運售票員己○○未交付其所購買之車票 1
    張，先行恐嚇稱要丟汽油彈，嗣又依言持汽油彈返回丟擲並
    引燃與承德站僅一牆之隔之皇家儷宮大廈門口腳踏墊（2151
    號卷第132 頁照片參照），俱如前述。而汽油彈係以玻璃瓶
    內充塞燃點甚低之汽油及易燃物品如碎布等物而製成，若經
    大力丟擲，將因瞬間高溫使瓶內之汽油起火燃燒而引發火勢
    ，被告刻意持汽油彈返回並依言丟擲引燃火勢，堪認被告確
    有放火故意甚明。
  2.再者，汽油彈造成之火災，具有火勢隨汽油流動濺灑而漫延
    ，暨熱量積累延燒之危險性，已如前述。其一經丟擲離手，
    丟擲之行為人亦不能完全控制火舌之方向及燃燒之範圍。被
    告丟擲汽油彈之地點係統聯客運售票處前，以當時返鄉人潮
    ，排隊購票之人眾多，其卻在人潮聚集之處投擲汽油彈；況
    統聯客運售票處所在之皇家儷宮大廈係屬住商混合之集合式
    大廈，被告在該處丟擲汽油彈之放火行為顯有致鄰近其他住
    戶有延燒之可能。被告於放火當時，當亦認識放火現場為有
    人居住之集合住宅大樓及知悉其放火行為可能將該大樓燒燬
    等情，其猶實施放火行為，且被告當時已達精神耗弱之狀態
    ，行為控制能力降低，原已不能精確掌握丟擲目標，惟其丟
    擲汽油彈時出手之迅速，以證人辛○○、庚○○原以經告知
    將有人前來丟擲汽油彈而有準備之情形下，仍未能明確見聞
    被告出手丟擲之過程，放火後又無任何滅火或阻止火勢之行
    為，即逃離現場，則其有放火燒燬現供人使用住宅之不確定
    故意，至為灼然。
  3.指定辯護人又為被告辯稱：被告係事先預告、事後始返回丟
    擲汽油彈，顯見被告僅係欲嚇唬統聯客運承德站售票人員，
    應無放火故意云云。惟查，被告既在購票糾紛發生後，始以
    「要丟汽油彈」、「小心一點」等加害生命、身體、財產之
    惡害告知他人，在場之己○○等人亦因當時情狀而生畏佈之
    心，進而通報上級採取對策，足見被告上開言語顯非善意之
    警告，當係洩憤之恐嚇言語；參以被告持自己亦不能完全控
    制延燒範圍之汽油彈放火，更無以被告「先行預告」即為有
    利被告認定之餘地。再指定辯護人又以被告並未將汽油彈丟
    至統聯客運承德站售票處內、且汽油彈亦未丟入皇家儷宮大
    廈樓梯間內，實際上僅燒燬腳踏墊1 個，據以推論被告並無
    刑法第173 條第1 項之故意。惟未遂犯本即以未生實害結果
    為論以未遂之前提要件，是被告是否具有放火燒燬現供人使
    用住宅之故意，本不能以是否發生實害結果為認定之依據，
    而應審酌其犯行不遂之原因，暨其著手犯行之情狀綜合認定
    ，因認指定辯護人上開辯詞不能採取。
(五)綜上所述，本案事證明確，被告犯行洵堪認定，應依法論科
    。
二、按刑法上之未遂犯係指已著手於犯罪行為之實行而不遂者而
    言，觀之刑法第25條第1 項規定即明；又預備犯則指著手實
    行犯罪行為前之準備行為而言。所謂放火，乃指故意以火力
    傳導於特定之目的物，使其燃燒之謂。被告既已抵達放火處
    ，且以不詳方式點燃手中盛裝「汽油類混合物促燃劑」之玻
    璃瓶（即汽油彈），丟擲引燃地上易燃物品之腳踏墊，雖當
    時皇家儷宮大廈大門外地上除腳踏墊外，適無其他易燃物，
    惟仍可能因未及時撲滅之熱量積累，透過天花板而足以延燒
    該現有人住居之住宅，進而釀成災害，客觀上已表現放火行
    為之外觀，且顯現放火行為之危險性，並非準備放火行為所
    可比擬，應認為已著手於放火行為之實行，雖因即時撲救得
    宜，而未致引燃房屋本體，仍應論以未遂犯。核被告所為，
    係犯刑法第173 條第3 項、第1 項之放火燒燬現供人使用之
    住宅未遂罪。又按刑法第173 條第1 項放火燒燬現供人使用
    之住宅罪，其直接被害法益，為一般社會之公共安全，雖同
    時侵害私人之財產法益，但仍以保護社會公共安全法益為重
    ，且放火行為原含有毀損性質，而放火燒燬現供人使用之住
    宅罪，自係指供人居住房屋之整體而言，應包括牆垣及該住
    宅內所有設備、傢俱、日常生活上之一切用品及周圍附近物
    品。故一個放火行為，若同時燒燬住宅與該住宅內外其他物
    品，無論該其他物品為他人或自己所有，與同時燒燬數犯罪
    客體者之情形不同，均不另成立刑法第175 條第1 項或第2
    項放火燒燬住宅以外他人或自己所有物罪。是被告以丟擲汽
    油彈方法，燒燬現供人使用之住宅未遂，雖同時燒燬他人所
    有之腳踏墊，仍不另成立其他放火罪名，附此敘明。又被告
    於為放火行為前2 小時許向統聯客運售票處在場人員出言恐
    嚇之行為，因與被告嗣後依言放火之行為時空尚屬密接，因
    此認為被告恐嚇之危險行為，應為其後放火之實害行為所吸
    收，不另論罪。公訴人認被告所犯刑法第305 條之恐嚇危害
    安全罪與刑法第173 條第3 項、第1 項之放火燒燬現供人使
    用住宅及現有人所在建築物罪二罪之間，有方法結果之牽連
    關係，尚有未洽。再被告雖已著手於放火燒燬現供人使用住
    宅之行為，但未生燒燬住宅之結果，為未遂犯，依刑法第26
    條前段規定減輕其刑。再被告犯案後經警逮捕，測得其呼氣
    中酒精濃度達每公升0.96毫克，有其酒精濃度測試報告單1
    紙附卷可憑（2151號卷第34頁參照）。而按當人飲酒後，若
    以呼氣酒精濃度測試器測得之濃度達到每公升0.5 毫克時，
    其反應較慢，感覺減低，將影響駕駛；達到每公升0.75毫克
    時，思考、個性及行為均會改變；達到每公升1.0 毫克時，
    步態不穩，噁心嘔吐，精神混惑不清晰；達到每公升1.5 毫
    克時，說話不清楚，感覺喪失，視力模糊；達到每公升2.0
    毫克時，體溫與血糖均降低，肌肉控制差，甚且導致癲癇發
    作；達到每公升3.5 毫克時，則已至神智不清，反射減低及
    呼吸抑制等情事，業經行政院國軍退除役官兵輔導委員會臺
    北榮民總醫院88年8 月5 日（88）北總內字第26868 號函闡
    釋綦詳，復為本院審理公共危險案件職權上所悉之事項，被
    告為警逮捕後，其呼氣中酒精濃度既達上開數值，參酌前開
    說明，被告應已有思考、個性及行為均會改變之情事，其又
    陳稱就案發情形已全無記憶，是其犯案時之責任能力自有究
    明之必要。經本院送請臺北榮民總醫院鑑定結果，其鑑定結
    論略以：「鑑定時張員雖無明顯精神症狀，然張員於本案行
    為後不久（約1 小時）呼氣中酒精濃度測試為每公升0.96毫
    克，有明顯飲酒之證據，張員於案發當時有明顯丟汽油彈等
    不恰當行為，現場處理員警之證詞亦觀察到張員案發後不久
    有吵鬧及自言自語情形，故張員案發時之精神狀況應符合酒
    精中毒之診斷，並使張員當時辨別是非、控制其行為之能力
    明顯低於一般正常人之平均程度，故推斷張員於案發行為時
    已達精神耗弱之情形（臺北榮民總醫院94年11月18日北總精
    字第0940046015號函檢附之精神狀況鑑定書、95年3 月27日
    北總精字第0950005385號函參照，均附本院卷）。被告行為
    時既有精神耗弱之情形，應依刑法第19條第2 項遞予減輕其
    刑。爰審酌被告僅因細故所生之誤會，即興丟擲汽油彈縱火
    燒屋之犯罪動機、其使用汽油彈之手段，對一般社會大眾安
    全威脅頗大，無視他人生命財產及公共安全，惡性匪淺，所
    生危害性甚鉅，應嚴予非難，惟仍姑念被告實際上僅點燃燒
    燬皇家儷宮大廈門口之腳踏墊，尚未燒燬住宅造成重大實害
    ，及其係因酒後已達精神耗弱之程度，始致有本案犯行等一
    切情狀，量處如主文所示之刑。至扣案打火機1 只並非在被
    告身上扣得，而係在被告遭制伏後，於現場附近所拾得（黃
    世輝訪查紀錄表，2151號卷第105 頁參照），惟被告既堅決
    否認係其所有供本案犯罪所用之物，到庭證人亦均不能證明
    該扣案打火機係被告所有或持以點燃汽油彈所用工具，以案
    發現場人潮聚集情形，確有可能係與本案無關之物，恰巧於
    案發後為人拾得送警扣案，爰不予宣告沒收。至同為警扣案
    之被告衣物僅係一般用以禦寒敝體之衣物，與本案犯行並無
    直接關聯性，亦不予宣告沒收。
據上論斷，應依刑事訴訟法第299 條第1 項前段、刑法第173 條
第3 項、第1項、第26條前段、第19條第2項，判決如主文。
本案經檢察官王巧玲到庭執行職務。
中    華    民    國    95    年    4     月    27    日
                  刑事第六庭審判長法  官  李育仁
                                  法  官  姜麗香
                                  法  官  許辰舟
以上正本證明與原本無異。
如不服本判決，應於判決送達後10日內，向本院提出上訴狀。
                                  書記官  洪忠改
中    華    民    國    95    年    4     月    27    日
附錄本案論罪科刑法條之依據：
中華民國刑法第173條
放火燒燬現供人使用之住宅或現有人所在之建築物、礦坑、火車
、電車或其他供水、陸、空公眾運輸之舟、車、航空機者，處無
期徒刑或七年以上有期徒刑。
失火燒燬前項之物者，處一年以下有期徒刑、拘役或五百元以下
罰金。
第 1 項之未遂犯罰之。
預備犯第 1 項之罪者，處一年以下有期徒刑、拘役或三百元以下
罰金。


司法院資訊處製作；財團法人民間司法改革基金會備份。
